【裁判字號】    96,訴,615
【裁判日期】    970423
【裁判案由】    損害賠償
【裁判全文】
臺灣嘉義地方法院民事判決               96年度訴字第615號
原      告    丁○○
訴訟代理人    乙○○
被      告    甲○○
上列當事人間請求損害賠償事件，本院於民國97年4月9日言詞辯
論終結，判決如下：
  主  文
被告應給付原告新臺幣拾陸萬捌仟玖佰貳拾柒元，及自民國九
十六年十月四日起至清償日止，按年息百分之五計算之利息。
原告其餘之訴駁回。
訴訟費用由原告負擔二分之一，餘由被告負擔。
本判決第一項得假執行。但被告如以新臺幣拾陸萬捌仟玖佰貳
拾柒元為原告預供擔保，得免為假執行。
原告其餘假執行之聲請駁回。
  事實及理由
一原告主張：原告於民國93年8月11日自訴外人乙○○買受取得
  坐落嘉義縣民雄鄉○○段1006號土地（下稱系爭土地），被告
  占有使用如嘉義縣大林地政事務所95年10月3日嘉林地二字第0
  950004069號函檢附複丈成果圖（下稱附圖）所示A、B、C、D
  之建物（門牌號碼嘉義縣民雄鄉○○路46之2號，下合稱系爭
  建物），其中附圖所示D部分占用系爭土地面積0.0087公頃，
  被告無權占用系爭土地，經營牛肉麵店。原告買受系爭土地後
  ，訴外人乙○○即於93年8月間告知被告出賣土地之事，詎被
  告遲至96年6月1日始搬離系爭土地，侵害原告之權利。又以每
  月新臺幣（下同）18,000元計算所受損害，是自93年8月11日
  起至96年6月1日止，合計606,000元，爰依侵權行為法律關係
  ，提起本訴。聲明：被告應給付原告606,000元，及自起訴狀
  繕本送達翌日起至清償日止，按週年利率5﹪計算之利息，並
  請准供擔保宣告假執行。
二被告則以：伊自64年與訴外人乙○○結婚後，即住在系爭建物
  ，於96年6月1日搬離，系爭建物原係伊公公所有，伊公公過世
  後，由訴外人乙○○繼承，乙○○於93年與伊離婚後，於95年
  底向嘉義縣民雄鄉公所調解委員會聲請調解，要給伊與子女搬
  遷費，要伊搬離，嗣即收受訴外人蔡楊樓向法院訴請被告搬離
  系爭建物。原告與訴外人乙○○間就系爭土地之買賣係通謀虛
  偽意思，伊不認識原告，不知原告向訴外人乙○○買受系爭土
  地之事，不清楚原告取得系爭土地所有權之時間，原告如有損
  害應向出賣系爭土地予原告之人請求。又系爭建物租金每月僅
  5,000元，依土地法第97條第1項之規定，租金不得逾申報地價
  年息10﹪，且使用系爭土地之人除被告外，尚包括訴外人即被
  告4名成年子女丙○○、蔡宜妙、蔡長麟、蔡慶賢，本件相當
  於租金之損害為可分之債，被告僅須負擔損害之5分之1。另訴
  外人蔡楊樓以取得系爭建物為由，訴請被告遷讓返還系爭建物
  勝訴後，聲請本院以95年度執字第19514號事件強制執行（下
  稱系爭執行事件）時，訴外人蔡楊樓於96年3月13日同意被告
  給付自96年3月13日起至96年5月12日止之租金20,000元而暫緩
  執行，伊已支付使用系爭建物及系爭土地之費用，原告又以系
  爭土地所有權人為據，請求被告賠償，顯無理由等語置辯。聲
  明：原告之訴及假執行之聲請均駁回。如受不利判決，請准供
  擔保宣告免為假執行。
三原告主張：被告占有使用系爭建物，其中附圖所示D部分占用
  系爭土地面積0.0087公頃（即87平方公尺），又被告使用系爭
  建物而占用系爭土地係經營牛肉麵店，被告於96年6月1日搬離
  系爭土地等事實，為被告所不爭執（見本院卷第31頁、第33頁
  ），復經本院調取本院95年度嘉簡字第662號事件卷宗所附嘉
  義縣大林地政事務所95年10月3日嘉林地二字第09500 04069號
  函檢附之附圖可證（影印外放），堪信屬實。惟原告主張被告
  使用系爭建物，占用系爭土地，侵害原告之權利，請求被告給
  付自93年8月11日起至96年6月1日止，按月以18,000元計算損
  害等情，則為被告所否認，並以前揭情詞置辯。是本件爭點為
  ：(一)原告就買受系爭土地是否與訴外人乙○○為通謀虛偽意思
  表示？(二)被告就使用系爭建物所占用系爭土地，是否無權占用
  ？有無侵害原告之權利？原告得請求賠償損害之期間為何？(三)
  原告請求按月以18,000元計算損害，是否過高？(四)被告抗辯使
  用系爭土地之人共有5人，被告僅須負擔損害額之5分之1，是
  否可採？(五)被告以前已給付租金20,000元而暫緩執行為辯，是
  否可採？
四本院就上開爭點論述如下：
(一)原告就買受系爭土地是否與訴外人乙○○為通謀虛偽意思表示
  ？
  按民法第87條第1項之通謀虛偽表示，指表意人與相對人相互
  明知為非真意之表示而言，故表意人之相對人不僅須知表意人
  非真意，並須就表意人非真意之表示相與為非真意之合意，始
  為相當。又第三人主張表意人與相對人通謀而為虛偽意思表示
  者，該第三人應負舉證之責（最高法院51年臺上字第215號、4
  8年臺上字第29號判例要旨參照）。本件被告辯稱：原告買受
  系爭土地係與訴外人乙○○為通謀虛偽意思表示乙節，為原告
  所否認，自應由被告就此事實負舉證責任。惟被告並未提出證
  據以資證明，是其辯稱上情，尚難採信。
(二)被告就使用系爭建物所占用系爭土地，是否無權占用？有無侵
  害原告之權利？原告得請求賠償損害之期間為何？
  1.按不動產物權，依法律行為而取得設定、喪失、及變更者，
    非經登記，不生效力，民法第758條定有明文。經查，原告
    於93年8月25日，以買賣為原因，登記為系爭土地之所有權
    人乙節，有系爭土地登記謄本在卷可稽，則依前揭規定，堪
    認原告於93年8月25日取得系爭土地所有權，原告主張其於
    93年8月11日取得系爭土地所有權，尚屬無據。
  2.又按因故意或過失不法侵害他人之權利者，負損害賠償責任
    ，民法第184條第1項前段定有明文。無權占有人繼續占有土
    地，自屬侵害土地所有權人之所有權，土地所有權人對於無
    權占有人，非不得請求賠償相當於租金之損害金（最高法院
    67年臺上字第3622號判例要旨參照）。經查，被告自64年與
    訴外人乙○○結婚後，居住使用系爭建物乙節，為被告所自
    承（見本院卷第31頁）。系爭建物其中如附圖D所示部分占
    用系爭土地面積0.0087公頃，亦如前述。又被告與訴外人乙
    ○○結婚後，縱經其同意使用系爭建物而占用系爭土地，然
    此項經同意使用之債之關係，依法不得對抗現為所有人之原
    告。從而，自原告於93年8月25日取得系爭土地所有權之日
    起，被告就使用系爭建物D部分而占用系爭土地，既未據被
    告指出並證明得以對抗原告之合法權源，自屬無權占用。
  3.復按民法上所謂故意，係指行為人對於構成侵權行為之事實
    ，明知並有意使其發生，或預見其發生，而其發生並不違反
    其本意。又因過失不法侵害他人之權利者，固應負損害賠償
    責任。但過失之有無，應以是否怠於善良管理人之注意為斷
    者，茍非怠於此種注意，即不得謂之有過失（最高法院19年
    上字第2746號判例要旨參照）。而所謂應盡善良管理人之注
    意，即交易上一般觀念，認為有相當知識經驗及誠意之人應
    盡之注意（最高法院42年臺上字第865號判例要旨參照）。
    經查，系爭土地原係訴外人乙○○所有，被告與訴外人乙○
    ○於64年結婚後即使用系爭建物而占用系爭土地，被告原係
    基於原所有權人乙○○同意而使用系爭土地，故原告雖於93
    年8月25日取得系爭土地所有權，然被告原既基於原所有權
    人乙○○同意而使用，則於被告得悉原告取得系爭土地所有
    權前，尚難認被告就使用系爭建物而占用系爭土地有故意或
    過失侵害原告權利之行為。次查，證人即被告之女丙○○於
    本院審理時到庭證稱：93年11月18日民雄郵局存證信函第00
    161號係伊寄發，其上所記載伊母親至大林地政事務所查閱
    資料發現系爭土地過戶在原告名下，伊母親查閱資料時間應
    該是在伊寄存證信函前幾天，伊母親是調閱登記謄本才知道
    系爭土地已經出賣給原告，因當時伊母親與伊父親乙○○有
    訴訟，必須知道系爭建物之產權資料伊等語（見本院卷第55
    頁、第56頁），並有上開存證信函在卷可稽（見本院卷第45
    頁、第46頁），堪認被告於93年11月18日前即知悉原告買受
    系爭土地之事。又被告前對外人乙○○訴請夫妻剩餘財產分
    配事件，經本院以92年度家訴字第32號事件受理，被告於該
    事件審理期日陳述：（問：嘉義縣民雄鄉西安村46之2號是
    否被拍賣的房子？）系爭土地已經是別人的名字等語（見該
    卷第261頁，影印外放），又於所提出之陳報狀載明乙○○
    將系爭土地過戶予第三人之事，並提出系爭土地登記謄本為
    據（見本院卷第55頁，該卷第181頁至第192頁、第261頁，
    影印外放），再觀諸所提出系爭土地登記謄本記載系爭土地
    所有權人為原告，列印日期為93年11月15日，堪認被告於93
    年11月15日已知悉原告取得系爭土地所有權之事。是被告自
    93年11月15日起，應對原告負侵權行為責任。至原告主張：
    原告買受系爭土地後不久，訴外人乙○○即於93年8月間告
    知被告出賣土地之事，則為被告所否認。原告雖提出民雄郵
    局存證信函第00161號存證信函1份為證（見本院卷第45頁、
    第46頁），然觀諸該存證信函上顯示寄發日期為93年11月18
    日，且該存證信函記載：近日至大林地政事務所查閱資料，
    發現系爭土地過戶登記在原告名下等語，且被告係於93年11
    月18日前幾天申請系爭土地之登記謄本乙節，亦據證人丙○
    ○證述如前，是難以上開存證信函記載逕認被告於93年8月
    間即知悉原告取得系爭土地所有權。此外，原告復未提出證
    據以資證明，是其主張此部分事實，尚屬遽採。準此，原告
    主張被告自93年11月15日起，應負侵權行為損害賠償責任，
    應屬有據，逾此部分之主張，則屬無據。
(三)原告請求按月以18,000元計算損害，是否過高？
  1.按無權占有人繼續占有土地，自屬侵害土地所有權人之所有
    權，土地所有權人對於無權占有人，非不得請求賠償相當於
    租金之損害金。又城市地方房屋之租金，以不超過土地及其
    建築物申報總價年息10﹪為限，土地法第97條第1項定有明
    文。此項規定於租用基地建築房屋準用之，同法第105條亦
    有明文。又土地法第97條所謂土地及建築物之總價額，土地
    價額依法定地價，土地法施行法第25條定有明文。而法定地
    價，依土地法第148條規定，係土地所有人依該法規定所申
    報之地價。故土地法第97條所謂之申報價額，即指該土地之
    申報地價而言。又供營業用房屋，承租人係用以營業獲取利
    潤，得營商而享受商業上特殊利益，並非供居住安身，與人
    民安居之基本需求即生存權之保障無涉，自無立法限制之必
    要。而土地法第97條、第105條限制房屋、土地租金最高額
    ，旨在保護經濟上弱者，使其能取得適當之居住空間，以避
    免造成居住問題，是承租房屋，既非供居住安身之用，即與
    生存權之保障無涉，故土地法第97條、第105條之規定，不
    包括供營業用使用之房屋、土地（最高法院94年度臺簡上字
    第8號判決、最高法院94年度第2次民事庭會議決議參照）。
  2.經查，原告主張被告使用系爭建物如附圖所示D部分而占用
    系爭土地，係供作經營牛肉麵店使用乙節，為被告所自認（
    見本院卷第33頁），堪認被告使用系爭土地係作為營業使用
    ，依前揭規定及說明，原告請求相當於租金之損害賠償，自
    不受土地法第97條、第105條所規定系爭土地申報地價年息
    10﹪之限制，被告辯稱依土地法第97條第1項之規定，租金
    不得逾申報地價年息10﹪等語，尚屬無據。本院審酌系爭土
    地臨嘉義縣民雄鄉○○路，附近有學校、派出所、鄉公所、
    郵局、寺廟、幼稚園、公園，有不動產現況分析表、照片可
    稽（見本院92年家訴字第32號卷第61頁，影印外放；本院卷
    第63-1頁），生活機能尚稱良好，交通亦尚便利，且系爭土
    地可作為營業使用，是以系爭土地公告現值年息7﹪計算，
    應屬合理。又系爭土地93年間之公告現值為每平方公尺23,7
    37元、94年間之公告現值為每平方公尺23,653元、95年間之
    公告現值為每平方公尺23,959元、96年間為每平方公尺24,0
    00元，有嘉義縣大林地政事務所97年3月19四嘉林地價字第0
    970001394號函檢附之地價第一類謄本在卷可稽（見本院卷
    第126頁至第128頁），又被告應自93年11月15日起負損害賠
    償責任，且被告於96年6月1日搬離系爭土地，已如前述，是
    原告得請求賠償金額為368,927元〔計算式：（23,737×87
    ×7﹪÷12×1.5）＋（23,653×87×7﹪）＋（23,959×87
    ×7﹪）＋（24,000×87×7﹪÷12×5）＝18,069.7＋144,0
    46.7＋145,910.3＋60,900＝368,927，元以下四捨五入〕。
    至原告以被告前出租系爭建物每月租金15,000元云云，然本
    件原告得請求被告賠償者，為被告無權占用系爭建物如附圖
    所示D部分占用系爭土地面積87平方公尺土地之損害，而系
    爭建物除附圖所示D部分外，尚包括附圖所示A、B、C各部分
    ，是被告出租系爭建物租金衡理自包括使用附圖所示A、B、
    C、D部分及所各自占用土地之使用對價，準此，原告執被告
    出租系爭建物租金據以主張被告占用系爭土地之損害賠償額
    ，自屬無據。綜上，原告請求得請求賠償金額為368,927元
    ，逾此部分之主張則屬無據。
(四)被告抗辯使用系爭土地之人共有5人，被告僅須負擔損害額之5
  分之1，有無理由？
  按數人共同不法侵害他人之權利者，連帶負損害賠償責任﹔不
  能知其中孰為加害人者，亦同。民法第185條第1項定有明文。
  又連帶債務之債權人，得對於債務人中之一人或數人或其全體
  ，同時或先後請求全部或一部之給付。連帶債務未全部履行前
  ，全體債務人仍負連帶責任。民法第273條定有明文。本件被
  告應負侵權行為損害賠償責任，已如前述。是被告辯稱：使用
  系爭土地之人除被告外，尚包括訴外人即被告4名成年子女丙
  ○○、蔡宜妙、蔡長麟、蔡慶賢等情屬實，而認其等應負侵權
  行為損害賠償責任，則依前揭規定，被告應與其等負連帶賠償
  責任，則原告亦得對連帶債務人之被告，請求全部給付。是被
  告辯稱：使用系爭土地之人共有5人，被告僅須負擔損害額之5
  分之1云云，尚難憑採。
(五)被告以前已給付租金20,000元而暫緩執行為辯，有無理由？
  被告辯稱：訴外人蔡楊樓以取得系爭建物為由，訴請被告遷讓
  返還系爭建物勝訴後，聲請本院以系爭執行事件執行，訴外人
  蔡楊樓於96年3月13日同意被告給付自96年3月13日起至96年5
  月12日止之租金20,000元而暫緩執行等情，業經本院調取系爭
  執行事件卷宗核閱無訛（見系爭事件卷宗96年3月13日執行筆
  錄，影印外放），應堪認定。惟系爭執行事件既係訴外人蔡楊
  樓以其為系爭建物所有權人，訴請被告遷讓返還系爭建物，經
  本院以95年度嘉簡字第662號判決被告敗訴，訴外人蔡楊樓以
  該判決為執行名義而聲請執行，是被告因延緩執行而交付款項
  之事，難認與原告基於系爭土地所有權人之權利有何關連，是
  被告所辯，尚難為有利被告之認定。
五末按給付無確定期限者，債務人於債權人得請求給付時，經其
  催告而未為給付，自受催告時起，負遲延責任。其經債權人起
  訴而送達訴狀，或依督促程序送達支付命令，或為其他相類之
  行為者，與催告有同一之效力。民法第229條第2項定明文。又
  遲延之債務，以支付金錢為標的者，債權人得請求依法定利率
  計算之遲延利息。應付利息之債務，其利率未經約定，亦無法
  律可據者，週年利率為5﹪。同法第233條第1項本文、第203條
  亦定有明文。本件原告依侵權行為法律關係，請求被告給付36
  8,927元，及自起訴狀繕本送達翌日即96年10月4日起至清償日
  止，按週年利率5﹪計算，為有理由，應予准許。逾此部分之
  請求，為無理由，應予駁回。
六本件原告勝訴部分，原告固陳明願供擔保，請准為宣告假執行
  ，惟本件所命被告給付之金額，未逾500,000元，依民事訴訟
  法第389條第1項第5款之規定，自當由本院依職權宣告假執行
  ；另被告就原告勝訴部分，陳明願供擔保，請准宣告免為假執
  行，經核並無不合，爰酌定相當之擔保金額併准許之。至原告
  敗訴部分，其訴既經駁回，其假執行之聲請亦失所依附，應予
  駁回。
七本件事證已臻明確，兩造其餘攻擊防禦方法，經核與本判決結
  果不生影響，爰不一一論敘，併此敘明。
八據上論結，本件原告之訴為一部有理由，一部無理由，依民事
    訴訟法第389條第1項第5款、第79條、第392條第2項，判決
    如主文。
中    華    民    國    97    年    4     月    23    日
                  民事第二庭  法  官  蘇雅慧
正本係照原本作成。
如不服本判決，應於送達後20日內，向本院提出上訴狀並表明上
訴理由，如於本判決宣示後送達前提起上訴者，應於判決送達後
10日內補提上訴理由書（須附繕本）。
中    華    民    國    97    年    4     月    23    日
                              書記官  劉昀匊


司法院資訊處製作；財團法人民間司法改革基金會備份。
